臺灣臺中地方法院刑事判決　　　　　　　　　　　　　九十年度易字第三一五三號
　　公　訴　人　臺灣臺中地方法院檢察署檢察官
　　被　　　告　丙○○
右列被告因侵占案件，經檢察官提起公訴（九十年度偵緝字第一二二號），本院判決
如左：
    主  文
丙○○連續意圖為自己不法之所有，而侵占自己持有他人之物，處有期徒刑陸月，如
易科罰金，以參佰元折算壹日。
    事  實
一、緣甲○○因經商須現金週轉，於民國八十八年十二月間，開立二紙面額各新台幣
    （下同）十五萬元之支票，透過員工劉燕欽持向他人調借現金，適劉燕欽尋及友
    人丙○○（原名陳竹圍），丙○○乃答應為之處理，將二張支票取走，詎竟意圖
    為自己不法之所有，未經甲○○之同意，於八十九年一月間，在嘉義縣鹿草鄉三
    腳村毛蟹行四十二號，將其中一紙如附表編號一所示支票背書後轉讓交付予乙○○，另一紙支票則經甲○○數度催討後始返還，而甲○○因上開支票即將屆期遭
    人提示，為避免退票影響票據信用，乃四處借錢支付票款，並要求丙○○解決此
    事，旋於八十九年三月二十三日，在台中市○○○街○段一四○號，雙方協議由
    甲○○再開立面額各六萬元支票三紙交由丙○○持往他處調借現金，用以清償積
    欠甲○○十五萬元之債務，並由丙○○開立總面額三十三萬元之本票六張及債務
    償還契約書以為擔保，且約定丙○○需於三日內付清十五萬元款項，惟丙○○將
    三紙支票取走後，未依約還款，竟承上為自己不法所有之概括犯意，於八十九年
    三月二十九日在電話中向甲○○謊稱前開三紙支票業已遺失，甲○○請教銀行行
    員遂於八十九年四月二十七日前往掛失止付，丙○○並於八十九年五月間，持其
    中一紙如附表編號二所示支票，前往台中市○○街○段二十八號，以搬家需繳付
    押租金為由，向莊文一調借現金六萬元，於八十九年六月間又為甲○○找到，丙○○始將持有之另二紙面額各六萬元支票（票號為ＮＦ0000000號、發票
    日八十九年四月二十九日，票號為ＮＦ0000000號、發票日八十九年五月
    二十五日）返還甲○○。
二、案經甲○○訴請臺灣臺中地方法院檢察署檢察官偵查起訴。
    理  由
一、訊據被告丙○○對於持有告訴人甲○○所簽發如附表編號一、二所示支票，先後
    將該二紙支票分別背書轉讓交付乙○○、莊文一之事實固均坦承不諱，惟矢口否
    認有何侵占犯行，辯稱：伊並無侵占故意，如果當時有侵占告訴人二紙面額各十
    五萬元支票之故意，就無須將其中一紙支票返還告訴人，而將該紙十五萬元支票
    轉與乙○○，係因乙○○說缺錢用，伊才將該紙支票借給他用，並告知於到期日
    前務必將錢存入兌現，至事後伊將如附表編號二所示支票交給莊文一，純粹是因
    伊知悉告訴人對伊提出告訴，伊甚為不滿，才將該紙支票轉與莊文一，並非有侵
    占意圖云云。惟查，右開事實，業據告訴人於警、偵訊及本院訊問、審理期間指
    訴綦詳，有各該訊問筆錄在卷可按，並經證人劉燕欽於檢察官偵訊時證稱：「我
    問他（被告）要調現有沒有現金，他說有，我才持票向他調現，但他說錢改天給
    ，但一直都沒有給錢」、「他說票被他朋友用去，後來他就逃逸無蹤，且又改名
    」等語，證人即身為告訴人之合夥人蘇明治證述：「之前（被告）欠我們十五萬
    元支票被丙○○騙去，但沒辦法證明，我們去找他要，他要求我們再開三張支票
    給他去調現，扣除利息可得現金十五萬元償還我們，那三張支票由他去支付」、
    「（八十九年三月二十三日債務償還契約書當天條件何人提出？）他提的，他支
    票拿了之後就不見蹤影」、「（他有保證三天要償還十五萬元？）有」等情，證
    人蘇瑞銘證陳：「我與甲○○在八十九年六月十九日去找丙○○拿三張票，結果
    陳不在，他太太在，他太太說要問陳，隔天他太太通知我們去拿票，結果我們就
    拿回二張，我記得甲○○向他太太講，另一張找到再叫他來拿」等詞，有各該訊
    問筆錄存卷可據。足見被告輾轉自證人劉燕欽處取得告訴人所有如附表編號一所
    示支票後，非但未依約定調現給告訴人，反而在未徵得告訴人同意下，背書轉讓
    與乙○○係屬實情，其已有將持有中之支票易為所有之客觀事實至明，雖證人乙○○證稱伊數十年來均向被告借貸，被告從未向伊借貸一詞，既此，何以被告將
    其持有告訴人所有支票交付與證人乙○○時，被告需在支票後面背書，顯與常情
    有違，且被告與證人乙○○就雙方向來借貸金額、擔保方式陳述均有所出入，證
    人乙○○且無法記憶如附表編號一所示支票是否即為被告所交付，是證人乙○○
    所為前揭證詞，顯難作為有利於被告之認定；再者，被告雖又辯稱：伊事先先於
    如附表編號一所示支票背書，是預想向許宏宇或黃能傑借款，而事先書寫一情，
    然其又供稱並未事先與該二人有所聯絡，是其供陳該背書是要替告訴人向許、黃
    二人借款即有悖於常情。而於支票背書，即表示對於支票所載面額負支付義務，
    被告乃習於使用支票者，對此常識不能諉為不知，被告既於如附表編號一所示支
    票背書，並轉與第三人，顯表示對該支票受讓者負有特定債務，而作為償還之用
    ，被告有為自己不法所有之意圖，堪以認定。至被告事後在八十九年三月二十三
    日與告訴人簽立債務償還契約書，並由告訴人簽發連同如附表編號二所示支票在
    內之三紙面額各六萬元支票交付與被告收執，乃係要求被告於三日內償還十五萬
    元款項，此觀該償還契約書約定：「乙方（被告）應於八十九年三月二十七日首
    度償還十五萬元整，八十九年四月二十七日償還六萬元整，八十九年五月二十三
    日三度償還六萬元整，最後一期於八十九年六月二十三日償還六萬元整，不得藉
    故拖延」等情，並由被告當場開具發票日同為八十九年三月二十三日，面額均為
    五萬元、到期日分別為八十九年三月二十六日、二十七日、二十八日，及發票日
    同為八十九年三月二十三日，面額均為六萬元，到期日分別為八十九年四月二十
    七日、五月二十三日、六月二十三日之本票六紙交付以為擔保可見一般，足見告
    訴人及證人蘇明治於本院審理時陳稱：簽發該債務償還契約書目的就是要求一個
    保障，並約定被告於簽寫後三日內付清十五萬元款項等語係屬雙方締結該契約書
    之真意。被告既應允於八十九年三月二十七日前應付清十五萬元（償還如附表編
    號一所示支票面額款項），卻又推諉避不見面，且於告訴人以電話催索時，佯稱
    該三紙支票均業已遺失，為證人蘇明治於本院審理時所證陳，八十九年五月間又
    以搬家需繳付押租金為由，將如附表編號二所示支票轉與莊文一持之調現花用，
    為告訴人及證人莊文一於檢察官偵訊時證稱在卷，其有再度易持有中之支票為所
    有之客觀事實臻明。雖被告辯稱彼時知悉告訴人對其提出告訴，才憤而將該紙支
    票轉讓與證人莊文一云云，然告訴人係於八十九年七月二十九日，因證人莊文一
    將如附表編號二所示支票提示遭退票後，始前往警局應訊，事後並經檢察官認其
    涉犯誣告罪嫌，以被告身份傳訊，告訴人認遭被告所騙，才於八十九年九月十一
    日具狀向臺灣臺中地方法院檢察署檢察官提出侵占、詐欺等告訴（告訴人所涉犯
    誣告罪嫌於九十年二月十日經不起訴處分），被告將如附表編號二所示支票轉讓
    莊文一之時間係在告訴人對其提出侵占、詐欺等告訴之後，是被告所辯主觀上認
    為告訴人對伊提出告訴在先才將支票轉讓一情，顯無可採，且證人莊文一證述被
    告持票並未言明替朋友調現，反係供己繳納房屋押租金之用，被告有為自己不法
    所有意圖甚明。此外，復有如附表編號一、二所示支票、退票理由單、本票及債
    務償還契約書等件附卷可稽，本件事證業臻明確，被告犯行至堪認定。
二、核被告所為，係犯刑法第三百三十五條第一項侵占罪。被告先後二次侵占犯行，
    時間緊接，手段相同，犯罪構成要件相同，顯係基於概括犯意為之，為連續犯，
    依刑法第五十六條規定以一罪論，並依法加重其刑。爰審酌被告素行、動機、手
    段、方法、侵占金額多寡、迄未償還告訴人款項及犯後態度等一切情狀，量處如
    主文所示之刑，並諭知易科罰金之折算標準（按侵占罪之法定刑度為五年以下有
    期徒刑、拘役或科或併科一千元以下罰金，而被告最後一次侵占行為時為八十九
    年五月間，彼時犯案時之刑法第四十一條係限於最重本刑為三年以下有期徒刑之
    罪，而受六個月以下有期徒刑或拘役之宣告，因身體、教育、職業、家庭之關係
    ，執行顯有困難者方得易科罰金，而該法條業於九十年一月十日修正為刑法第四
    十一條第一項前段：「犯最重本刑為五年以下有期徒刑以下之刑之罪，而受六個
    月以下有期徒刑或拘役之宣告，因身體、教育、職業、家庭之關係或其他正當事
    由，執行顯有困難者，得以一元以上三元以下折算一日」，於九十年一月十日經
    總統公布，並於同月十二日生效，比較被告行為前後之法律，以裁判時之新法對
    於被告較為有利，依刑法第二條第一項前段規定自應適用最有利於行為人之法律
    ，是本院量處被告所犯侵占罪為有期徒刑六月，仍應諭知易科罰金之折算標準，
    附此敘明）。
據上論斷，應依刑事訴訟法第二百九十九條第一項前段，刑法第二條第一項前段、第
五十六條、第三百三十五條第一項、第四十一條第一項前段（修正後），罰金罰鍰提
高標準條例第一條前段、第二條，判決如主文。
中      華      民      國      九十一    年      三      月      五    日
                                        法  官    賴  妙  雲
右正本證明與原本無異。
如不服本判決，應於送達後十日內向本院提出上訴狀 （須附繕本） ，上訴於台灣高等
法院台中分院。
  書記官
中      華      民      國      九十一    年      三      月      五    日
附表：
┌──┬───┬────┬─────┬──────┬─────┬────┐
│    │      │        │          │            │          │        │
│編號│發票人│付 款 人│支 票號 碼│ 票載發票日 │票 面金 額│轉讓對象│
│    │      │        │          │            │          │        │
├──┼───┼────┼─────┼──────┼─────┼────┤
│    │      │        │          │            │          │        │
│一  │甲○○│彰化銀行│NF0000000 │八十九年二月│十五萬元  │ 乙○○ │
│    │      │        │          │            │          │        │
│    │      │大甲分行│          │二十日      │          │        │
├──┼───┼────┼─────┼──────┼─────┼────┤
│    │      │        │          │            │          │        │
│二  │甲○○│彰化銀行│NF0000000 │八十九年六月│六萬元    │ 莊文一 │
│    │      │        │          │            │          │        │
│    │      │大甲分行│          │二十五日    │          │        │
└──┴───┴────┴─────┴──────┴─────┴────┘
附錄論罪科刑法條
刑法第三百三十五條第一項
意圖為自己不法之所有,而侵占自己持有他人之物者,處五年以下有期徒刑拘役、或科
或併科一千元以下罰金。
